【裁判字號】    97,建,99
【裁判日期】    980226
【裁判案由】    給付工程款
【裁判全文】
臺灣板橋地方法院民事判決                97年度建字第99號
原      告  升泰工程有限公司
法定代理人  乙○○
訴訟代理人  林復宏律師
            高靜怡律師
被      告  臺北縣永和市頂溪國民小學
法定代理人  甲○○
訴訟代理人  黃陽壽律師
上列當事人間請求給付工程款事件，經本院於民國98年2 月19日
言詞辯論終結，判決如下：
    主      文
原告之訴及假執行之聲請均駁回。
訴訟費用由原告負擔。
    事實及理由
壹、程序方面：
    按訴狀繕本送達後，原告不得將原訴變更或追加他訴，但有
    下列各款情形之一者，不在此限：二、請求之基礎事實同一
    者。三、擴張或減縮應受判決事項之聲明者。七、不甚礙被
    告之防禦及訴訟之終結者，不在此限，民事訴訟法第255 條
    第1 項第1 款、第3 款及第7 款分別定有明文。查本件原告
    起訴時，原係依民法第242 條請求被告給付永慶營造股份有
    限公司（以下簡稱永慶公司）新台幣（下同）00000000元，
    及自民國96年9 月20日起至清償日止，按年息5%計算之利息
    ，並由原告代位受領。嗣於97年11月4 日具狀追加訴之聲明
    及本院98年2 月19日言詞辯論時減縮利息起算日為：先位聲
    明依民法第905 條之規定請求被告給付原告如上開金額及自
    起訴狀繕本送達翌日起至清償日止之法定利息；備位聲明始
    依民法第242 條之規定請求同原聲明之金額及自起訴狀繕本
    送達翌日起至清償日止之法定利息。經核本件原告請求之基
    礎事實仍屬同一，且為減縮應受判決事項之聲明，亦不甚礙
    被告之防禦及訴訟之終結，揆諸首開規定，自應准許，合先
    敘明。
貳、實體方面：
  一、原告主張：
    (一)訴外人永慶營造股份有限公司（以下簡稱永慶公司）承攬
      由被告所發包之「台北縣永和市頂溪國民小學老舊危險校
      舍整建工程第一次修正」（以下簡稱系爭工程）之工程，
      雙方於工程契約第5 條第1 項第4 款約定「工程進行期間
      ，如遇物價波動時，得依行政院主計處公布之營造工程物
      價總指數，就漲跌幅超過2.5%部分，於估驗完成後調整工
      程款（或機關於招標時載明之特定項目款）」。本件之物
      價波動指數調整款共分19期計算，總計應調整之金額為新
      台幣（下同）00000000元，並經監造、被告國民小學之校
      長、主計主任、總務主任、事務組長等簽字確認在案。被
      告雖於台北縣政府96購調12060 號調解程序中，稱所有物
      價波動指數調整款均需待系爭工程竣工後方得請領，然而
      ，本件早已完工，被告除迄今仍未給付上開物價波動調整
      款外，亦未依原契約書第5 條第1 項第2 款第2 目之約定
      ，將每期所應扣除之5%保留款計840 萬元（1.68億×5%＝
      0000000） ，於驗收合格後15日內給付予訴外人永慶公司
      ，為此，被告迄今仍有00000000元（00000000＋0000000
      ＝00000000），遲遲不欲清償訴外人永慶公司，系爭工程
      既已完工，且被告與訴外人永慶公司亦有約定被告應於系
      爭工程完工後給付波動指數調整款及保留款，是被告自有
      依約給付系爭00000000元之必要。另查訴外人永慶公司積
      欠原告工程款及借款共計00000000元，有匯款單及鈞院97
      度促字第27725 號及第28613 號支付命令為證，屢經催討
      均不獲清償，嗣訴外人永慶公司雖前於97年4 月15日與原
      告簽訂權利質權設定契約書，將自己所承包之系爭工程可
      得之全部承攬工程款、物調款（即物價波動指數調整款）
      、履約保證金及保固金等設定權利質權予原告，原告亦於
      97年7 月21日以台北青田存證信函第649 號通知被告。然
      工程完工迄今，永慶公司除一直未能給付分毫予原告外，
      更怠於向被告主張系爭物價波動指數調整款及保留款，共
      計00000000元，致原告無從依上開權利質權設定契約書主
      張任何權利。
    (二)稱權利質權者，謂以可讓與之債權或其他權利為標的物之
      質權，民法第900 條定有明文。系爭工程款債權既由出質
      人即訴外人永慶公司設定質權予原告，依民法第901 條權
      利質權準用第884 條規定，關於系爭工程款，質權人即原
      告就出質之系爭工程款債權，有排他之優先受償權利。永
      慶公司既將系爭工程之工程款債權（含全部之工程款、物
      調款、履約保證金、保固金）於97年4 月15日設定權利質
      權予原告，原告即質權人就被告積欠永慶公司之工程款債
      權行使權利質權時，自得直接向被告請求給付，依民法第
      905 條第2 項規定，被告縱接獲扣押命令，惟因質權人有
      優先受償及直接請求被告給付以行使質權之權利，故質權
      人行使質權應不受強制執行命令之影響，自得爰依民法第
      905 條之規定，直接向被告請求給付00000000元，及自起
      訴狀繕本送達翌日起至清償日止之法定遲延利息。縱永慶
      公司應扣款如被告主張，有逾期罰133114元、營建混合物
      罰款18 000元，共計151114元，應施作未施作完成之項目
      計240 萬元及系爭工程之保固保證金504 萬元等，惟原告
      就系爭工程款餘額0000000 元仍有優先受償權利。
    (三)永慶公司與被告間就物價指數調整工程款有意思表示合致
      。永慶公司與被告雙方於系爭工程契約第5 條第1 項第4
      款有估驗完成後調整工程款之約定，永慶公司自95年4 月
      30 日 起連續19期向被告請求依雙方約定給付物價指數工
      程調整款，被告皆審查通知並表示於工程結束後累計一次
      發給，有請款單可證，前開物價請款單之請款金額業經監
      造單位郭榮勇建築師事務所、被告之事務組長、總務主任
      、主計主任及校長核章通過，被告分別於95年6 月1 日及
      96年8 月22日以北縣頂國總字第0950001957號及北縣頂國
      總字第0960003366號函兩度告知物價指數調整請款單經被
      告審查通過，補助款項將俟工程結束後累計一次發給等語
      ，故依民法第153 條第1 項及第154 條第1 項規定，永慶
      公司與被告就系爭工程有約定依物價指數調整款之事實至
      為明確。且被告承諾於工程結束後一次結付系爭物價指數
      調整工程款，系爭工程已於97年2 月25日正式驗收合格，
      被告自應給付系爭工程款項。被告所提出行政院93年5 月
      3 日函釋並非系爭契約合意內容，況且上開函釋係被告就
      系爭物價指數調整工程款如何獲得財源之行政內規，並無
      拘束永慶公司之效力，被告依上開函釋抗辯待台北縣政府
      預算完成後，始無息支付，目前無預算云云，顯屬無稽。
    (四)若鈞院認原告依民法第905 規定請求無理由。永慶公司積
      欠原告工程款、借款等逾4000萬元，此尚不包含永慶公司
      另積欠原告票據款項，且明知系爭工程已完工，及尚有物
      價波動指數調整款、保留款等共計00000000元得向被告請
      求，卻屢屢怠於行使權利，嚴重影響原告之權益，經原告
      去函永慶公司催告行使權利後，原告迄今仍未獲絲毫回應
      ，是原告自得依民法第242 條之規定代位向被告起訴，請
      求被告給付永慶公司系爭款項，並由原告代位受領。
    (五)對於被告抗辯之陳述：原告與永慶公司確有工程款及借款
      債權存在，且對系爭工程款有權利質權，有原證4 、6 、
      7 、8 及鈞院97年度促字第64137 號支付命令（附於98年
      2 月19日言詞辯論筆錄後）等件為證。永慶公司對於工程
      保固保證金504 萬元部分，僅係其返還請求權附有期限而
      已，並非被告所辯將來債權。原告已事先通知被告對於系
      爭工程款債權設有權利質權，竟於收受執行法院扣押命令
      時未提出異議（關於扣押款0000000 元部分），遽爾將該
      部分工程保留款解繳執行法院，對原告自不生清償之效力
      。又被告對於執行法院核發關於保固保證金504 萬元之附
      期限之扣押命令，亦不聲明異議，顯不得對抗原告之請求
      。原告收受執行法院扣押命令後關於物價調整款00000000
      元部分已聲明異議，全部否認債權存在，執行債權人丙○
      ○未依法對被告提起訴訟，扣押命令之效力僅就債權人丙
      ○○聲請執行債權500 萬元之內有效力，其餘部分不足以
      對抗原告之請求。原告亦否認被告所陳永慶公司尚未施作
      或完成項目須支出240 萬元委由他人代履行之主張，且有
      工程結算驗收證明書為證。系爭工程款債權，依系爭工程
      契約第5 條約定並未禁止永慶公司將工程款債權讓與他人
      ，且政府採購法第68條規定，得標廠商就採購契約對於機
      關之價金或報酬請求權，其全部或一部得為權利質權之標
      的，亦未禁止就工程款債權設定權利質權。另被告收受執
      行法院扣押命令後，就工程款債權0000000 元（已扣押解
      繳執行法院）以外之部分，因被告已聲明異議，故逾上開
      扣押款之工程款債權（包括工程保留款、保固保證金及物
      價指數調整款等）已非原扣押命令效力所及，被告仍有給
      付之義務。
    (六)訴之聲明：
    先位聲明：被告應給付原告00000000元，及自起訴狀繕本
      送達翌日至清償日止，按年息5%計算之利息。原告願供擔
      保，請准宣告假執行。
    備位聲明：被告應給付永慶公司00000000元，及自起訴狀
      繕本送達翌日起至清償日止，按年息5%計算之利息，由原
      告代位受領。原告願供擔保，請准宣告假執行。
  二、被告則以：
    (一)原告主張行使永慶公司對於被告系爭00000000元工程款債
      權，姑不論永慶公司之系爭債權或原告之代位權是否存在
      ，住被告迄今已接獲永慶公司之其他債權人上奇工程行等
      8 人聲請法院對系爭債權實施假扣押之執行命令，各債權
      人聲請執行假扣押之債權金額總計已高達00000000元。假
      扣押執行法院既已發扣押命令禁止債務人永慶公司收取或
      為其他處分，並禁止第三人即被告向永慶公司清償，如許
      由原告受領或代位受領，則勢必有礙其他假扣押執行債權
      人之執行效果，原告聲明於法自有未合。
    (二)原告自稱永慶公司積欠其工程款及借款債權不獲清償云云
      ，惟彼等間究竟只係通謀虛偽負債之表示者，或果真有此
      債權債務關係存在，原告並未舉證以實其說，原告是否確
      為永慶公司之真正債權人，以及永慶公司對其債務之履行
      是否已應負遲延責任，又與原告是否符合民法第242 條及
      第243 條所定之法定要件息息相關，原告應就此負舉證責
      任。另原告主張永慶公司前於97年4 月15日曾與原告簽訂
      權利質權設定契約書，將自己所承包之系爭工程可得之全
      部承攬工程款、物調款、履約保證金及保證金等設定權利
      質權予原告，但原告及永慶公司之前對於上述權利質權之
      設定，並未通知被告，直至被告接獲本件起訴狀繕本時，
      始知其情事，依民法第297 條、第299 條之規定及最高法
      院86年度台上字第1473號判例所示，民法第299 條規定，
      依同法第902 條規定，對於權利質權之設定，仍有其準用
      之意旨，本件為質權標的物之系爭債權，其債務人即被告
      於受質權設定之通知時，所得對抗出質人永慶公司之事由
      ，皆得以之對抗質權人即原告，要不因彼等間設定權利質
      權而受影響。
    (三)永慶公司承攬被告系爭工程，主體結構雖已於96年10月31
      日完工，但仍有使用執照之請領、接水接電之竣工申請、
      新舊校舍管線連接等收尾工程尚未履行。依工程契約第16
      條規定，保固期間自97年2 月25日完工驗收日起為期5 年
      。又依同約第14條第9 款第1 目規定：「保固保證金之額
      度為結算總額3%」，是本件永慶公司應按工程結算驗收證
      明書所載結算總價000000000 元繳納3%的工程保固保證金
      計為504 萬元予被告。此保固保證金債權依工程契約第14
      條第9 款及第16條約定，係附有於約定返還期限屆至時，
      無應由承攬人永慶公司負擔保責任之發生，或縱有應由承
      攬人負擔保責任之事由發生，惟於扣除承攬人應負責任之
      賠償金額後猶有餘額之停止條件，其於條件成就時方始發
      生效力，其性質亦屬將來之債權，永慶公司對被告該部分
      之給付請求權因有停止條件未成就之法律上障礙存在而尚
      未發生，自亦無從行使，被告之給付義務亦未發生，履行
      期未屆至，無給付遲延可言，故原告訴求立即給付，即無
      理由。系爭工程永慶公司應繳付之逾期罰款計133114元及
      營建混合物罰款18000 元，罰款部分共計151114元。永慶
      公司未為上開收尾工程，均屬本件承包廠商永慶公司依約
      應完成之工程，若未完成，本校無法取得使用執照及送水
      送電，勢必嚴重影響學生受教權益，是永慶公司前向本校
      表示公司已無力施作之餘，乃即切結願交由各協力廠商逕
      洽本校辦理，經本校估算未施作完成之項目共計240 萬元
      。目前因可歸責於永慶公司之事由而遭眾多債權人聲請法
      院執行扣押，導致被告迄今仍無法動支發包結算，而使確
      實支付金額無以早日確定，被告無所謂應負任何給付遲延
      之責任。永慶公司對本校之工程債權原餘0000000 元，扣
      除上開保固保證金504 萬元、各項罰款151114元及未施作
      完成之各工項費用240 萬元後，餘額0000000 元部分，已
      奉執行法院通知解送法院完畢。又保固保證金係永慶公司
      依工程合約應繳付本校工程之瑕疵擔保金，於保固期間未
      屆滿前，本校並無返還之義務。綜上所述，原告請求上開
      系爭工程款債權其中之0000000 元及遲延利息部分應即給
      付原告或給付永慶公司並由原告代位受領並無理由。
    (四)至於原告主張之系爭工程債權之其餘物價波動指數調整款
      部分，依台北縣政府統籌製作供被告等各所屬國民小學使
      用之工程契約書範稿其中第5 條第1 項第4 款物價指數調
      整第1 目雖有「工程進行期間，如遇物價波動時，得依行
      政院主計處公布之營造工程物價總指數，就漲跌幅度超過
      2.5%部分，於估驗完成後調整工程款（或機關於招標時載
      明之特定項目款）」之約款文字，但台北縣政府因考量地
      方預算之支應能力，是乃有不使用「應」依……調整工程
      款之文字，而改為使用「得」字，俾得因應各種實際可能
      發生之情況之需要，免滋無法調整之爭議。是本件系爭工
      程契約之上揭得調整工程款之約款，並無強制性規定，而
      係得視實際實況不予調整或酌予調整之任意規定。惟如確
      定得依總指數調整之具體個案，依工程合約第5 條「經查
      該工程契約第5 條第1 項第5 款明訂『契約價金得依總指
      數（如指定指數，由機關於招標時載明，無者免填）調整
      者，應註明下列事項：(一)得調整之成本項目及金額。(二)調
      整所依據之一定物價指數及基期。(三)得調整及不予調整之
      情形。(四)調整公式。(五)廠商應提出之調整數據及佐證資料
      。(六)管理費及利潤不予調整。(七)逾履約期限之部分，以契
      約規定之履約期限當時之總指數為當期資料。但逾期履約
      係可歸責於機關者，不在此限。』」然而，系爭工程合約
      當事人永慶公司及被告並未依本款內容予以約明註記清楚
      ，職此可知，訂約當時，雙方並無應強行調整工程款之合
      意，足見其一斑。且縱設本件係得調整工程款之情形以論
      ，則倘欲申請「物價指數調整款」補助者，亦應洽請本校
      依契約第5 條第1 項第5 款先行辦理契約變更註記清楚而
      後可。又依行政院93年5 月3 日院授工企字第0930017293
      1 號函頒「中央機關已訂約工程因應國內營建物價變動之
      物價調整處理原則」，物價調整款如因相關結餘款無法支
      應而需以次一年度編列預算者，需俟預算完成法定程序後
      ，無息支付辦理，是以，本件被告依法並無一定應補給永
      慶公司物價指數調整工程款之義務，即使願依實際情勢酌
      給調整款，亦須俟台北縣政府預算完成法定程序後，始無
      息支付。在目前台北縣政府98年度預算案目前雖已排入議
      程，但尚待台北縣議會審議，於今預算尚無著落之情況下
      ，原告即請求被告立即強制支付調整款並加付遲延利息，
      於法亦有未合。
    (五)原告主張永慶公司積欠其借款及工程款計00000000元部分
      ，僅憑原告提出之匯款單並無從證明其與永慶公司有借款
      等債權債務關係存在，原告即無行使代位權之可言。至於
      原告提出之支付命令所確定之給付金額，亦只有0000000
      元，本息而已，縱設原告已符合代位權之要件，其所得行
      使之範圍亦應以此為限，其他超過部分應認並無保全之必
      要而不得行使。且永慶公司對被告之系爭工程款請求權不
      存在，原告即無法行使代位權並為全數受領。另系爭工程
      契約第5 條本契約價金之給付條件，其中各相關約款之規
      定顯示，足認系爭工程款債權係屬不得讓與之債權，且原
      告並非永慶公司之分包商，亦未曾向被告報備，其等設定
      權利質權亦與上揭工程契約第5 條第5 項規定及政府採購
      法第67條、第68條例外准許設定質權之規定不符，依民法
      第900 條之規定，原告與永慶公司於97年4 月15日設定權
      利質權之行為自屬無效。
    (六)依系爭工程契約第5 條第2 項、第19條第5 項、第6 項之
      約定，被告與永慶公司有不得讓與債權之約定，依民法第
      900 條之規定，不得為權利質權之設定。另依政府採購法
      第67條准許設立權利質權之例外規定，要必以設定權利質
      權予分包廠商，以為其分包契約債權之擔保始為適當，而
      本件原告並非永慶公司之分包廠商，亦未曾有將分包契約
      向被告報備之情事，自不合上開例外准許設定權利質權之
      特別要件，原告與永慶公司設定權利質權，自屬無效。被
      告雖已出具驗收證明書，但工程實際上尚有部分依工程契
      約債務本旨或依工程慣例應由承攬人永慶公司繼續履行之
      後續收尾工程尚待完成，庶得完全給付，惟因永慶公司發
      生財務危機，無力履行，乃於97年5 月15日來函檢附切結
      書請被告逕洽各協力廠商辦理，其辦理事項之支付款由本
      工程尾款支付，故被告經洽詢各協力廠商估價結果認為未
      施作完成之項目尚需支出240 萬元始克施作辦理完成，有
      估價表可稽，依民法第227 條、第492 條、第493 條第1
      項、第495 條第1 項之規定及工程契約第5 條第1 項第3
      款第3 、4 、7 目之約定，被告依約扣留系爭工程保留款
      840 萬元其中之240 萬元以陸續代為完成切結書所載未了
      工程項目，並於永慶公司之執行債權人聲請核發扣押命令
      撤銷及暫停給付價金之情形消滅後，再行多退少補，於法
      於約並無不合。504 萬元工程保固保證金，被告返還保證
      金之債權，係附有於約定返還期限屆至時，無應由永慶公
      司負擔保責任之發生，或縱有應由永慶公司負擔保責任之
      事由發生，惟於扣除永慶公司應負擔保責任之賠償金額後
      猶有餘額之停止條件，其於條件成就時方始發生債權之效
      力，是其性質不僅係附期限之債權，尚且係附停止條件之
      債權，其性質係屬將來債權，被告並無立即給付之義務，
      原告再請求被告附加遲延利息立即給付，均有未合。另被
      告否認永慶公司對於被告有物價調整款債權存在，亦物價
      調整款為工程款之性質，該部分先於原告通知設定權利質
      權之前，即將永慶公司之債權人聲請扣押在案，迄未撤銷
      各該執行命令，原告請求被告給付及其遲延利息，亦無理
      由。關於被告解繳至執行法院之工程款0000000 元部分，
      被告早於收受原告設定權利質權通知之前，即已先後接獲
      執行法院之扣押命令，目前已解送執行法院，原告認有權
      利質權存在，自應於執行程序中依法為權利之主張，俾資
      保障，原告竟主張不生清償永慶公司之效力，要無足取。
    (七)答辯聲明：原告之訴及假執行之聲請均駁回。如被告受不
      利之判決，請准提供擔保免為假執行。
  三、兩造不爭執之事實：
    (一)被告與訴外人永慶公司於94年12月15日簽訂「台北縣永和
      市頂溪國民小學老舊危險校舍整建工程第一次修正」契約
      書，系爭工程於97年2 月25日驗收合格，被告並於97 年3
      月10日填具工程結算驗收證明書。
    (二)系爭工程之保留款840 萬元。其中保固保證金504 萬元，
      保固期間自97年2 月25日起五年。
    (三)永慶公司對於被告關於系爭工程之工程款債權業經本院上
      開執行案件核發扣押命令，被告已將0000000 元之扣押解
      繳至97年度民執喜字第62087 號執行案件中。
    (四)被證四及被證六形式上之真正不爭執。被證三的部分不爭
      執。
  四、本件兩造爭執在於原告依民法第905 條及第242 條規定為
      先位聲明請求被告給付原告00000000元，及自96年9 月20
      日起至清償日止之法定利息，及備位聲明請求被告應給付
      永慶公司00000000元，及自96年9 月20日起至清償日止之
      法定利息，並由原告代位受領有無理由？本院認原告請求
      被告將系爭工程款逕對原告給付或由原告代位永慶公司受
      領，關鍵在於系爭工程款是否為執行法院扣押效力所及？
      若為扣押效力所及，原告之請求有無理由？若原告請求有
      理由，其得請求之數額範圍為何？
  五、本院之判斷：
    (一)被告與永慶公司於94年12月15日簽訂「台北縣永和市頂溪
      國民小學老舊危險校舍整建工程第一次修正」契約書，系
      爭工程於97年2 月25日驗收合格，被告並於97年3 月10日
      填具工程結算驗收證明書。永慶公司對於被告關於系爭工
      程之工程款債權業經本院97年度執全字第1533號（97年5
      月19日核發工程款債權扣押命令，扣押範圍為0000000 元
      及執行費10842 元）、97年度執全字第1626號（97年5 月
      27日核發保留款及物調款債權扣押命令，扣押範圍500 萬
      元及執行費40000 元）、97執全字第1658號（97年6 月6
      日核發工程款債權扣押命令，扣押範圍682350元及執行費
      5459元）、97年度執全字第1738號（97年6 月6 日核發工
      程款債權扣押命令，扣押範圍0000000 元及執行費49872
      元）、97年度執全字第1762號（97年6 月9 日核發工程保
      固保證金、工程保留款及工程計價款債權扣押命令，扣押
      範圍00000000元及執行費380779元）、97年度執全字第18
      69號（97年6 月17日核發工程款債權扣押命令，扣押範圍
      0000000 元及執行費72000 元）、97年度執全字第1578號
      （97年7 月1 日核發工程款債權扣押命令，扣押範圍6739
      21元及執行費5392元）、97年度執全字第2598號（97 年8
      月21日核發工程款債權扣押命令，扣押範圍0000000 元及
      執行費8636元）、97年度執全字第1626號（97年5 月27日
      核發保留款及物調款債權扣押命令，扣押範圍0000000 元
      及執行費40000 元）、97年度執全字第1869號（97年6 月
      17日核發工程款債權扣押命令，扣押範圍0000000 元及執
      行費72000 元）、97年度執全助字第707 號（97年7 月17
      日核發工程款債權扣押命令，扣押範圍00000000元及執行
      費99200 元）等民事假扣押執行分別核發扣押命令，被告
      就扣押系爭工程款債權一部異議、一部無異議，嗣經本院
      97年度民執喜字第62087 號終局調卷執行，被告並於97年
      9 月1 日依本院97年8 月12日板院輔97執喜字第62087 號
      支付轉給命令，將無異議之扣押款0000000 元解繳本院在
      案，為兩造所不爭，並有原告提出之系爭工程契約書、工
      程結算驗收證明書影本等件為證，復經本院調閱上開執行
      案件核對附卷可稽，自堪信為真實。
    (二)按債務人於受通知時，所得對抗讓與人之事由，皆得以之
      對抗受讓人，民法第299 條第1 項定有明文。此項規定，
      依同法第902 條規定，對於權利質權之設定仍有其準用，
      是為質權標的物之債權，其債務人於受質權設定之通知時
      ，所得對抗出質人之事由，皆得以之對抗質權人。又債權
      人基於民法第242 條規定，行使債務人之權利時，第三人
      之對於債權人與債務人同，故第三人得以對於債務人之一
      切抗辯，對抗債權人。最高法院40年度台上字第304 號判
      例意旨參照。
    (三)本件兩造爭執之永慶公司對於被告系爭工程款債權，業經
      本院民事執行處扣押在案，已如前述，惟被告於收受執行
      命令後，就系爭工程款債權其中0000000 元並無異議，逾
      此數額部分則聲明異議，為兩造所是認，以下分列無異議
      扣押工程款債權及有異議扣押工程款債權說明之：
    關於被告無異議已扣押解繳之工程款0000000元部分：
      本院認為依執行法院核發扣押命令之意旨，係就執行債務
      人即永慶公司對第三人即被告之工程款債權所發「禁止」
      永慶公司收取該債權或為其他處分，並「禁止」被告向永
      慶公司清償，旨在避免因永慶公司或被告之行為，使其應
      受執行之債權於執行前歸於消滅，致有害於執行債權人之
      權益。故該工程款債權既經執行法院扣押在案，且被告已
      依執行法院支付轉給命令解繳0000000 元至本院民事執行
      處，被告依執行換價命令所支付解繳之金額，在此範圍內
      對永慶公司之系爭工程款債務即行消滅，揆諸上開說明，
      被告得以債務清償之事由對抗原告，就此部分原告仍請求
      被告給付或由原告代位受領，即屬無據。
    關於經被告異議之工程款債權部分：
      (1)按扣押命令對於債務人及第三人之效力，依強制執行法
        第115 條第1 項規定，係禁止執行債務人收取對於第三
        人之金錢債權或為其他處分，並禁止第三人向執行債務
        人清償。執行債務人或第三人如有違反，對於執行債權
        人不生效力。若執行債務人或第三人為有礙執行效果之
        行為，類推適用同法第51條第2 項之規定，對於執行債
        權人亦不生效力。又第三人就執行債權人依強制執行法
        第115 條至第11 7條規定所發扣押命令，已向執行法院
        聲明異議，債權人縱未向管轄法院提起訴訟，亦僅生執
        行法院不得依同法第119 條第2 項規定，逕向該第三人
        為強制執行而已，故第三人於修法前，或在修法後未依
        現行強制執行法第120 條第3 項之規定撤銷該扣押命令
        前，該扣押命令不生失權效果，仍有拘束力，倘第三人
        逕向債務人為清償，仍有強制執行法第51條之適用，對
        債權人不生效力。（最高法院94 年 度台上字第1719號
        、95年台上字第1761號裁判意旨參照）。
      (2)本件執行法院核發永慶公司對於被告「工程款債權」之
        扣押命令，係指永慶公司與被告所簽訂之系爭工程契約
        所生一切工程款債權均在扣押命令效力範圍，當然包括
        兩造所爭執之工程保留款840 萬元（部分為所示）及
        原告主張依系爭工程契約書第5 條第4 項第1 款規定之
        物價指數調整款00000000元在內。被告收受執行法院所
        發扣押命令後提出異議，而執行債權人雖未依強制執行
        法第120 條第2 項之規定對被告提起訴訟，依前揭說明
        ，被告在未依強制執行法第120 條第3 項規定聲請執行
        法院撤銷扣押命令前，扣押命令尚不生失權效果，仍有
        拘束力，倘被告就本部分之工程款逕向永慶公司為清償
        ，或永慶公司直接向被告收取，仍有強制執行法第51條
        規定之適用，對執行債權人不生效力。故不論兩造所爭
        執之工程保留款、物價指數調整款及永慶公司未完成工
        事待扣款是否存在？有無意思表示合致？保固保證金是
        否已屆清償期？是否為將來債權？兩造所爭執本部分之
        工程款債權，迄今仍為上開執行法院扣押命令效力所及
        ，且上開關於系爭工程款債權扣押命令之扣押債權總額
        ，顯已逾本件原告請求之數額，永慶公司及被告依扣押
        命令意旨，仍應受禁止永慶公司收取該債權或為其他處
        分，並禁止被告向永慶公司清償之拘束，故原告爰依民
        法第905 條及第242 條規定為先位聲明請求被告向原告
        給付；或備位聲明請求被告應給付永慶公司，並由原告
        代位受領，均屬有礙執行效果之行為，類推適用強制執
        行法第51條第2 項規定，對於執行債權人不生效力，被
        告之給付行為亦對執行債權人不生清償之效果，被告得
        以此事由對抗原告，故原告之請求洵非有據，應予駁回
        。至於永慶公司與原告間設定權利質權是否有效、執行
        法院執行命令是否侵害原告之質權人權利等，應另循救
        濟程序主張，與本件無涉，在上開執行法院扣押命令有
        效存在之前提下，本件原告訴之請求顯無理由，併此敘
        明。
  六、綜上所述，本件原告依民法第905 條及第242 條規定為先
      位聲明請求被告給付原告00000000元，及自起訴狀繕本送
      達翌日起至清償日止之法定利息，及備位聲明請求被告應
      給付永慶公司00000000元，及自起訴狀繕本送達翌日起至
      清償日止之法定利息，並由原告代位受領，為無理由，不
      應准許。又原告之訴既經駁回，假執行之聲請即失所附麗
      ，併予駁回。
  七、本件事證已臻明確，兩造所為之其他主張、陳述並所提之
      證據，經審酌後，認均與本件之結論無礙，不再一一論述
      ，併予敘明。
  八、訴訟費用負擔之依據：民事訴訟法第78條。
中    華    民    國    98    年    2     月    26    日
                  民事第三庭    法  官  張紫能
以上正本係照原本作成
如對本判決上訴，須於判決送達後20日內向本院提出上訴狀
中    華    民    國    98    年    2     月    26    日
                            書記官  華海珍


司法院資訊處製作；財團法人民間司法改革基金會備份。
